【裁判字號】    98,勞上易,6
【裁判日期】    980428
【裁判案由】    給付退休金
【裁判全文】
臺灣高等法院高雄分院民事判決         98年度勞上易字第6號
上  訴  人  台灣塑膠工業股份有限公司
法定代理人  甲○○
訴訟代理人  乙○○
被上訴人    己○○
            癸○○
            丁○○
            辛○○
            戊○○
            丙○○
            庚○○
            壬○○
共      同
訴訟代理人  陳三兒律師
上列當事人間請求給付退休金事件，上訴人對於民國97年12月31
日臺灣高雄地方法院97年度勞訴字第87號第一審判決提起上訴，
本院於98年4 月14日言詞辯論終結，判決如下：
    主  文
上訴駁回。
第二審訴訟費用由上訴人負擔。
    事 實 及 理 由
一、被上訴人起訴主張：伊原為上訴人之員工，從事早、中、晚
    三班制輪班性工作，受僱於上訴人之到職日期、退休日期及
    退休金基數，各如附表二所示。上訴人對於夜間出勤者，均
    給付夜點費，最初給付項目為「夜勤津貼」，至73年9 月以
    後改稱「夜點費」，其給付內容相同，即輪值夜班（晚間8
    時至隔日上午8 時）者按每小時給付新台幣（下同）45元，
    非依輪值次數計給。由於夜間工作視線不良、環境較日間覽
    惡劣，較易生意外事故，且違反人類生理時鐘，夜點費乃基
    於此特殊工作條件，而對勞工所增加之給付，自為勞務給付
    之對價。且因上訴人之工廠作業，採24小時三班輪流作業，
    伊每月均會固定輪值夜班，夜點費因而屬固定常態工作可取
    得之經常性給與。故夜點費應屬工資。上訴人於計算伊所得
    領取之退休金數額時，未將經常性給與，且屬工作勞務對價
    之夜點費列入平均工資，致伊所領取之退休金分別短少如附
    表二「退休金差額」欄所示之金額。爰依兩造間勞動契約之
    法律關係，請求上訴人給付如附表一所示之退休金差額，及
    自各該利息起算日起至清償日止，按年息5 ％計算之法定遲
    延利息。
二、上訴人則以：系爭夜點費之發放對象，僅限於實際輪值夜班
    之人員，未輪值者則不得領取，與勞動基準法規定之例假、
    休假、特別休假等，勞工雖未工作，工資應由雇主照給之經
    常性給與要件不合，應認不具經常性。且夜點費之金額，不
    論員工本薪高低，可領取之金額均相同，並不因員工工作種
    類、複雜性、經驗、學歷、技能、年資、勞心勞力程度等之
    不同，而有差異，與加班費之計算方式不同，自非勞務之對
    價。又依勞動基準法第39條規定，員工於例假、休假日工作
    者，工資應加倍發給，被上訴人於例假、休假日工作，夜點
    費並不加倍發給，益見該項給付並非工作所得之報酬。另由
    夜點費之起源與沿革，足認夜點費與工作無關，純係伊在薪
    資外給與之恩惠性給付。更況伊就所發給被上訴人之薪資，
    已將夜間工作輪班時之心力、體力及危險性等因素評量在內
    ，而被上訴人於受僱之初，即已知悉伊所屬工廠之作業方式
    係採24小時三班輪班制度，各班工作性質相同，僅服勤時間
    不同，並為勞動契約所約定，復為現行勞動基準法明定允許
    之工作型態，亦別無雇主應另外加給工資之規定，自不得強
    令伊對夜間工作者加給工資等語，資為抗辯。
三、原審判決被上訴人全部勝訴，上訴人聲明不服，求為判決：
    (一)原判決廢棄，(二)上開廢棄部分，被上訴人在第一審之訴駁
    回；被上訴人則求為判決：上訴駁回。
四、兩造不爭執及爭執事項：
  (一)兩造就下列事項並不爭執：
  1.被上訴人原係受僱於上訴人之勞工，其受僱日期、退休日期
    、退休金基數、退休前3 個月及6 個月之夜點費金額，均如
    附表二所示。
  2.上訴人給付被上訴人之退休金，均未將系爭夜點費列入工資
    項目下計算平均工資，如將系爭夜點費列入工資計算，依被
    上訴人各人年資基數計算，上訴人短付被上訴人退休金各如
    附表「退休金差額」欄所示之金額。
  3.上訴人所屬工廠之作業方式係採24小時三班輪班作業，各班
    工作性質皆相同，僅服勤時間不同，並於固定期間內更換輪
    班表，每人均需輪值早、中夜、大夜三班；夜點費係針對實
    際輪值中夜、大夜班之員工支給元。
  (二)兩造爭執事項為：系爭夜點費與被上訴人提供之勞務是否具
    有對價性、經常性而應計入平均工資？
五、茲就兩造爭執事項，判斷如下：
  (一)按勞動基準法係於73年7 月30日經公布施行，同年8 月1 日
    生效，查被上訴人在上訴人公司服務期間，跨越勞動基準法
    施行前後，依74年2 月27日公布施行之勞動基準法施行細則
    第28條規定，在勞動基準法施行前在同一事業單位工作之勞
    工，於該法施行後退休時，其施行後之工作年資及退休金給
    與標準，依該法第55條規定，該法施行前之工作年資及退休
    金給與標準，適用台灣省工廠工人退休規則。故有關工資之
    認定，勞動基準法施行前部分，依工人退休規則第10條第2
    項規定，應適用工廠法施行細則第4 條規定；勞動基準法施
    行後，則應適用勞動基準法第2 條第3 款規定。再按工廠法
    施行細則第4 條規定：本法所稱工資係指工人因工作而獲得
    之報酬；不論以工資、薪金、津貼、獎金或其他任何名義按
    計時、計日、計月、計件給與者均屬之。依該條規定，凡因
    工作獲得之報酬均屬之。而勞動基準法第2 條第3 款則規定
    ：工資謂勞工因工作而獲得之報酬，包括工資、薪金及按計
    時、計日、計月、計件以現金或實物等方式給付之金、津
    貼及其他任何名義經常性給與均屬之。依該款規定，工資係
    指勞工因工作而獲得之報酬，且屬經常性之給與；所謂經常
    性之給與，只要在一般情形下經常可以領得之給付即屬之。
    是勞工因工作所得之報酬，倘符合「勞務對價性」及「給與
    經常性」二項要件時，即應認定為工資，而於判斷給付是否
    為勞務之對價及經常性之給與時，應依一般觀念決之，其給
    付名稱為何，則非所問，以防止雇主對勞工因工作而獲得之
    經常性報酬，不以工資之名義而改用其他名稱，規避其給付
    義務。此亦94年6 月14日修正刪除勞動基準法施行細則第10
    條第9 款之「夜點費」或「誤餐費」規定，俾有關夜點費及
    誤餐費是否為工資，得依勞基法第2 條第3 款規定及上開原
    則個案認定之（行政院勞工委員會94年6 月20日勞動二字第
    0940032709號令參照）。
  (二)系爭夜點費之發放，係輪值大夜班及中夜班者始得領取，並
    按輪值夜班之時數給付，輪大夜班（夜間8 小時）每次發給
    360 元、輪中夜班（夜間4 小時）每次發給180 元，平均每
    小時為45元，顯逾日常購買點心之費用，甚至高於每餐之伙
    食津貼，且針對輪值大、中夜班而發給不同金額之夜點費，
    不因作業種類而有差別，如未實際值班或由他人代班，則不
    得領取此項夜點費，顯然係因夜間工作者在體能、精神上負
    荷較大，加重身體之耗損，且不利勞工之家庭生活及健康，
    故以此特殊工作條件而對輪值不同時段勞工增加現金給付，
    實質上已屬於夜勤之津貼，而夜勤津貼之本意係因夜間執勤
    而給與之津貼，不因職階或工作內容而有差別，是足認系爭
    夜點費為勞工輪班時段之勞務對價。又上訴人員工作業方式
    係採三班制，即早、中夜、大夜三班輪班制，輪值中夜、大
    夜班已成為被上訴人固定之工作制度，夜點費依輪值時間、
    次數發放，在制度上即具有經常性，而為勞工因於特定時段
    工作可獲得之經常性報酬。是夜點費已具備「勞務對價性」
    及「給與經常性」二項要件，自屬工廠法施行細則第4 條及
    勞動基準法第2 條第3 款所規定之工資，而應列入工人退休
    規則及勞動基準法所稱之平均工資，以計算退休金。至於晝
    夜輪班制固為法律明定之工作型態，雇主無庸為額外之給付
    ，然雇主如與勞工合意為額外之給付，亦非法所禁止，及勞
    動基準法規定之休假、特別休假日等，勞工雖未工作，工資
    應由雇主照給，乃特別保護勞工權益之規定，非得據為認定
    經常性給與之標準。是上訴人爭執系爭夜點費非勞工因工作
    而取得之對價，且未具經常性等語，尚無足採。
  (三)上訴人對於系爭夜點費如屬工資之一部分，則其各短付被上
    訴人如附表「退休金差額」欄所示之金額，並不爭執。又按
    雇主應給付之勞工退休金，應自勞工退休之日起30日內給付
    之，勞動基準法施行細則第29條第1 項定有明文。則被上訴
    人請求上訴人各依附表一應給付之退休金差額，加計自附表
    一所示利息起算日起至清償日止，按週年利率5%計算之法定
    遲延利息，洵屬有據，應予准許。
六、綜上，被上訴人本於兩造間之勞動契約關係，請求上訴人各
    給付如附表一所示之退休金差額暨法定遲延利息，為有理由
    ，應予准許。原審判命上訴人如數給付，於法並無不合。上
    訴意旨指摘原判決不當，求予廢棄改判，為無理由，應予駁
    回其上訴。兩造其餘攻擊防禦方法，經核與本件判決結果不
    生影響，爰不一一論述，附此敘明。
據上論結，本件上訴為無理由，依民事訴訟法第449 條第1 項、
第78條，判決如主文。
中    華    民    國    98    年    4     月    28    日
                            勞工法庭
                                審判長法官  黃金石
                                法      官  林健彥
                                法      官  謝肅珍
以上正本證明與原本無異。
本件不得上訴。
中    華    民    國    98    年    4     月    28    日
                                書  記  官  馬蕙梅
附表一：（單位：新臺幣）
┌──┬────┬─────┬────────┬──────┬────────┐
│編號│姓    名│退休金差額│  利     息     │ 供擔保金額 │ 反供擔保金額   │
├──┼────┼─────┼────────┼──────┼────────┤
│一  │己○○  │177,500元 │自96年10月5 日起│  60,000元  │ 177,500元      │
│    │        │          │至清償日止，按年│            │                │
│    │        │          │息5%計算之利息。│            │                │
├──┼────┼─────┼────────┼──────┼────────┤
│二  │癸○○  │173,900元 │自96年4 月27日起│  58,000元  │ 173,900元      │
│    │        │          │至清償日止，按年│            │                │
│    │        │          │息5%計算之利息。│            │                │
├──┼────┼─────┼────────┼──────┼────────┤
│三  │丁○○  │202,680元 │自96年8 月3 日起│  67,000元  │ 202,680元      │
│    │        │          │至清償日止，按年│            │                │
│    │        │          │息5%計算之利息。│            │                │
├──┼────┼─────┼────────┼──────┼────────┤
│四  │辛○○  │191,464元 │自96年8 月21日起│  64,000元  │ 191,464元      │
│    │        │          │至清償日止，按年│            │                │
│    │        │          │息5%計算之利息。│            │                │
├──┼────┼─────┼────────┼──────┼────────┤
│五  │戊○○  │196,365元 │自96年8 月29日起│  65,000元  │ 196,365元      │
│    │        │          │至清償日止，按年│            │                │
│    │        │          │息5%計算之利息。│            │                │
├──┼────┼─────┼────────┼──────┼────────┤
│六  │丙○○  │189,630元 │自96年12月23日起│  64,000元  │ 189,630元      │
│    │        │          │至清償日止，按年│            │                │
│    │        │          │息5%計算之利息。│            │                │
├──┼────┼─────┼────────┼──────┼────────┤
│七  │庚○○  │153,763元 │自96年10月28日起│  51,000元  │ 153,763元      │
│    │        │          │至清償日止，按年│            │                │
│    │        │          │息5%計算之利息。│            │                │
├──┼────┼─────┼────────┼──────┼────────┤
│八  │壬○○  │156,060元 │自96年12月30日起│  51,000元  │ 156,060元      │
│    │        │          │至清償日止，按年│            │                │
│    │        │          │息5%計算之利息。│            │                │
└──┴────┴─────┴────────┴──────┴────────┘
附表二 ：（單位：新臺幣）
┌──┬───┬──────┬──────┬───────────┬─────────┬───────┐
│編號│姓  名│到 職 日 期 │退 休 日 期 │      退休金基數      │   夜點費         │  退休金差額  │
│    │      │            │            ├─────┬─────┼────┬────┤              │
│    │      │            │            │  勞基法  │  勞基法  │ 退休前 │ 退休前 │              │
│    │      │            │            │  施行前  │  施行後  │ 三個月 │ 六個月 │              │
├──┼───┼──────┼──────┼─────┼─────┼────┼────┼───────┤
│一  │己○○│61年6 月27日│96年9 月4 日│24        │21        │3,840元 │3,870元 │合計：177,500 │
│    │      │            │            │          │          │        │        │      元      │
├──┼───┼──────┼──────┼─────┼─────┼────┼────┼───────┤
│二  │癸○○│63年5 月2 日│96年3 月26日│20        │25        │3,885元 │3,848元 │合計：173,900 │
│    │      │            │            │          │          │        │        │      元      │
├──┼───┼──────┼──────┼─────┼─────┼────┼────┼───────┤
│三  │丁○○│60年11月23日│96年7 月2 日│24        │21        │4,500元 │4,440元 │合計：202,680 │
│    │      │            │            │          │          │        │        │      元      │
├──┼───┼──────┼──────┼─────┼─────┼────┼────┼───────┤
│四  │辛○○│62年6 月30日│96年7 月20日│22        │23        │4,335元 │4,178元 │合計：191,464 │
│    │      │            │            │          │          │        │        │      元      │
├──┼───┼──────┼──────┼─────┼─────┼────┼────┼───────┤
│五  │戊○○│62年6 月26日│96年7 月28日│22        │23        │4,425元 │4,305元 │合計：196,365 │
│    │      │            │            │          │          │        │        │      元      │
├──┼───┼──────┼──────┼─────┼─────┼────┼────┼───────┤
│六  │丙○○│62年6 月30日│96年11月22日│22        │23        │4,260元 │4,170元 │合計：189,630 │
│    │      │            │            │          │          │        │        │      元      │
├──┼───┼──────┼──────┼─────┼─────┼────┼────┼───────┤
│七  │庚○○│61年11月8 日│96年9 月27日│22        │23        │3,120元 │3,701元 │合計：153,763 │
│    │      │            │            │          │          │        │        │      元      │
├──┼───┼──────┼──────┼─────┼─────┼────┼────┼───────┤
│八  │壬○○│61年6 月27日│96年11月29日│24        │21        │3,300元 │3,660元 │合計：156,060 │
│    │      │            │            │          │          │        │        │      元      │
└──┴───┴──────┴──────┴─────┴─────┴────┴────┴───────┘


司法院資訊處製作；財團法人民間司法改革基金會備份。
